臺灣高雄地方法院民事判決　九十一年度簡上字第一二二號
　　上　訴　人　乙○○
　　　　　　　　甲○○
　　訴訟代理人　楊昌禧律師
　　被上 訴 人　高雄銀行股份有限公司
　　法定代理人　丁○○
　　訴訟代理人　丙○○
　　　　　　　　郭信助
右當事人間請求返還押租金事件，上訴人對於民國九十年十二月二十一日本院高雄簡
易庭八十九年度雄簡字第二八一０號第一審判決提起上訴，經本院於九十三年六月二
十三日言詞辯論終結，判決如左：
    主      文
原判決命上訴人各給付超過新台幣壹佰伍拾陸萬柒仟肆佰柒拾陸元，及自民國八十九
年五月三十一日起至清償日止，按週年利率百分之三計算之違約金部分，及訴訟費用
之裁判均廢棄。
右廢棄部分，被上訴人在第一審之訴及假執行之聲請均駁回。
上訴人其餘上訴駁回。
第一、二審訴訟費用由被上訴人負擔五分之三，餘由上訴人負擔。
    事實及理由
一、本件被上訴人高雄銀行股份有限公司於起訴後，其法定代理人已於民國九十一年
    三月二十九日變更為丁○○，且丁○○亦已具狀聲明承受訴訟，有該狀紙及函文
    在卷可稽，核與法律規定相符，應予准許。
二、被上訴人起訴主張：伊於八十二年八月三日向上訴人及訴外人福總建設股份有限
    公司（下稱福總公司），承租坐落高雄市○○區○○段四小段七十三地號土地上
    ，門牌號碼高雄市○○區○○路四五九、四六一、四六三、四六五、四六七號房
    屋（下稱系爭房地），租賃期間自八十二年十月一日起至八十七年九月三十日止
    共五年，並交付押租金新台幣（下同）四千八百萬元予出租人，租金則約定以該
    押租金每月所生之利息抵付，並約定租期屆滿時，出租人即應將受領之押租金無
    息返還，倘逾期未還，另以押租金之金額按當時伊一年期定期儲蓄存款利率按日
    加倍計算違約金，出租人並以系爭房地設定第一順位最高限額抵權五千二百八十
    萬元，共同擔保上開押租金債務。詎出租人於租期屆滿後竟未能依約返還押租金
    ，經伊聲請強制執行拍賣抵押物部分受償後，尚有一千零十三萬零五百零六元，
    及自八十九年三月四日起至清償日止，按週年利率百分之六點八按日加倍計算之
    違約金未為清償，爰依押租金契約之法律關係，請求上訴人返還上開押租金及違
    約金。並聲明：上訴駁回。
三、上訴人則以：因先前福總公司曾將系爭四六三及四六五號房屋及所坐落土地應有
    部分（均萬分之一四八）信託登記在伊名下，並向訴外人華僑銀行貸款，詎福總
    公司負責人李學仁竟利用辦理信託房地登記之機會，以伊名義和被上訴人簽訂系
    爭租賃契約，並以系爭房地向被上訴人抵押貸款。系爭租賃契約上「甲○○」「
    乙○○」之印章既非真正，且伊又未收受被上訴人交付之押租金，或將系爭房地
    設定抵押權予被上訴人擔保押租金債務，自無庸負返還押租金之義務。又縱令伊
    與被上訴人有簽訂系爭租賃契約，上訴人有清償伊及福總公司積欠華僑銀行之貸
    款，並以該貸款視為押租金之給付，然伊原積欠華僑銀行之債務僅各九百八十五
    萬零四百九十五元，故伊每人實際收受之押租金亦僅有九百八十五萬零四百九十
    五元，經扣除被上訴人行使抵押權受償之款項，伊僅需返還七十五萬五千八百十
    九元（甲○○）及八十三萬四千五百四十一元（乙○○）等語，資為抗辯。經原
    審為其敗訴判決後，提起上訴，並於本院聲明：(一)原判決廢棄。(二)被上訴人在第
    一審之訴駁回。
四、本件被上訴人係本於押租金契約之法律關係請求給付，上訴人則抗辯其並未收受
    該押租金，縱令有收受，然經被上訴人行使抵押權後亦僅各積欠七十五萬五千八
    百十九元（甲○○）及八十三萬四千五百四十一元（乙○○），故本件之爭點為
    ：(一)兩造有無簽訂系爭租賃契約？(二)被上訴人有無交付四千八百萬元押租金予上
    訴人及福總公司？(三)被上訴人可請求返還之押租金為何？茲分述之。
(一)、兩造有無簽訂系爭租賃契約書？
  1.查系爭陽明路四六三、四六五號房屋及其坐落之上開七十三地號土地所有權應有
    部分（均為萬分之一四八），原係福總公司所有，嗣福總公司分別於八十二年七
    月八日、十九日，將四六三、四六五號房屋及其坐落之土地所有權應有部分移轉
    登記予上訴人甲○○、乙○○所有，並於同日該房地向華僑銀行設定第一順位抵
    押權借款。嗣於同年八月三日，上開登記上訴人名下之房屋併同陽明路四五九、
    四六一、四六七號房屋出租予高雄銀行，租期自同年十月一日起至八十七年九月
    三十日止，並約定由高雄銀行給付押租金四千八百萬元，而以押租金每月所生利
    息抵付租金，系爭房地則以上訴人及訴外人李炳忠、李維揚及福總公司為債務人
    兼義務人，於八十二年十月九日共同設定本金最高限額抵押權五千二百八十萬元
    予高雄銀行，共同擔保四千八萬元押租金返還請求權。嗣於八十二年十一月十日
    再變更登記債務人兼義務人為上訴人及福總公司，而被上訴人亦簽發八十二年十
    一月十一日、面額四千八百萬元、受款人為華僑銀行之支票一紙，經華僑銀行提
    示兌領後，於八十二年十一月十六日塗銷系爭房地之抵押權設定，而後於八十二
    年十一月二十九日，系爭房地復移轉登記為福總公司所有等事實，業據被上訴人
    陳述明確，並有高雄市政府地政處三民地政事務所地籍異動索引查詢資料、高雄
    市政府地政處三民地政事務所函附土地登記申請書、公證書、房屋租賃契約書、
    支票、借款申請書、系爭房地土地登記申請書、抵押權設定契約書、他項權利變
    更契約書在卷可憑，堪以認定。
  2.又系爭房地分別於八十二年七月八日、十九日向華僑銀行設定第一順位抵押權借
    款，係經上訴人同意辦理等情，亦為上訴人所自認，並有借款申請書附卷可稽；
    惟上訴人則否認有與被上訴人簽訂系爭租賃契約書，並將上開原登記其名下之房
    地設定抵押權予高雄銀行擔保押租金債權之返還，並抗辯係李學仁利用為其辦理
    所有權回復登記及塗銷華僑銀行抵押權而交付印章、證件之機會所偽造等語。然
    查：上訴人自認其曾於八十二年十一月十一日出具同意書予華僑銀行，其內容為
    ：「立同意書人甲○○、福總建設股份有限公司、乙○○原提供坐落高雄市○○
    區○○段四小段七三地號及建號一二０八、一二０九、一二一０、一二一一、一
    二一二號，門牌號碼為高雄市○○區○○路四五九、四六一、四六三、四六五、
    四六七號號不動產予貴行設定抵押權，並向貴行辦理貸款，茲因高雄市銀行向立
    同意書人承租上述不動產，立同意書人同意高雄市銀行應支付之押租金新台幣四
    千八百萬元整，直接支付予貴行，以償還立同意書人於貴行之貸款。」並在同意
    書上簽名、蓋章確認之事實，並有同意書可證。另證人即高雄銀行員工戴雙喜於
    本院九十一年度訴字第二九八七號李學仁偽造文書案件審理中亦證稱：「八十二
    年訂約後．．八十五年一月間甲○○到總行找我，他說邱伯母關心房子的事，要
    他來問有無問題，我請他告訴邱伯母放心，我們承租福總的五戶房子現值高於押
    租金總額，確保無虞。第二次在八十六年間．．邱小姐又來找我．．他問房子有
    無問題，為何修房子還要通知付維修費。問：八十五年間甲○○有無質疑他是出
    租人？答：沒有，八十五年間只談福總出租房屋有無問題。」等語（見該卷第一
    九七、一九八頁），已據本院調取該刑事歷審卷查明屬實，並有該筆錄在卷足憑
    。
  3.依上開致華僑銀行同意書所載之內容及戴雙喜之證詞，可知上訴人對於其名下之
    房地出租予被上訴人，並設定抵押權擔保押租金債權之返還等事項，應有所知悉
    。況依系爭租賃契約書第八條之約定，上訴人及福總公司應將租賃標的房地一併
    提供被上訴人設定抵押權以擔保押租金之返還請求權，且上訴人亦自認八十二年
    十月六日送件申請將系爭房地設定最高限額抵押權予被上訴人之土地登記申請書
    、抵押權設定契約書上印文之真正（見本院卷第一六０至一六一頁），衡情上訴
    人當無不知系爭房地設定抵押權予被上訴人之理，不得以租賃契約書上未經上訴
    人簽名及其上印文與華僑銀行借款申請書上印文不同，遽認租賃契約書係李學仁
    利用為其辦理所有權回復登記及塗銷華僑銀行抵押權而交付印章、證件之機會所
    偽造。是上訴人主張其並未同意出租系爭房地及設定抵押權予被上訴人等語，即
    無可採，
  4.再者，系爭房地於八十二年十一月十日將原登記債務人兼義務人由上訴人、李炳
    忠、李維揚、福總公司變更為上訴人及福總公司之土地登記申請書、他項權利變
    更契約書上之上訴人印文，與八十二年十一月十一日上訴人及福總公司致被上訴
    人之同意書及租賃契約書上「乙○○」「甲○○」之印文相同，但與華僑銀行借
    款申請書上之上訴人名字之印文之字體、大小不同，有上開土地登記申請書、他
    項權利變更契約書、致被上訴人之同意書、華僑銀行借款申請書在卷可佐（見原
    審卷第九至十五及七十三頁、本院卷第七三至九十頁）。然上訴人既知悉並同意
    將系爭房屋出租予被上訴人，且至八十六年二月間前亦均未對租賃契約書上印文
    質疑及表示意見，租賃契約書上之上訴人印文是否李學仁偽造印章所蓋用，即非
    無疑。況變更債務人兼義務人之土地登記申請書、他項權利變更契約書及八十二
    年十一月十一日致被上訴人之同意書上之上訴人印文，亦無從證明係李學仁偽造
    印章所蓋用。參以，上訴人以李學仁有偽造系爭租賃契約書、土地登記申請書、
    抵押權設定契約書、他項權利變更契約書及同意書，提出行使偽造私文書罪等刑
    事案件起訴後，經本院及台灣高等法院高雄分院刑事庭調查結果，認上訴人對於
    簽訂租約及設定抵押權等事項均屬知情，為李學仁無罪判決確定之事實，業據本
    院調取上開九十一年度訴字第二九八七號歷審卷查證屬實，有判決可證，由此亦
    可證明李學仁並無偽造系爭租賃契約書及設定抵押權予被上訴人之相關文件之事
    實。職是，被上訴人主張上訴人有與福總公司與其簽訂系爭租賃契約書乙事，堪
    信為真實。
(二)、被上訴人有無交付四千八百萬元押租金予上訴人及福總公司？
  1.按因擔保承租人之債務而接受押租金，係獨立於租約外之別一契約，此項押租金
    契約為要物契約，以金錢之交付為其成立要件，自須交付金錢始生效力，出租人
    於租賃關係消滅時如未將押租金交付受讓人，承租人自得請求出租人返還押租金
    。又押租金契約固因金錢之交付而生效力，但交付之方法，不以現實交付為限，
    倘承租人依出租人之指示，將款項直接匯入其指定之帳戶內以代交付者，仍應發
    生交付之效力，不因該匯款是否對出租人產生一定利益而有不同，是承租人如已
    證明已依轉帳方式，將金錢撥入出租人指定之銀行帳戶內以代交付者，仍無礙押
    租金契約之成立，出租人不得以其受益款項與匯款金額不同，而主張免除返還押
    租金之義務。
  2.經查，上訴人及福總公司於八十二年十一月十一日致被上訴人之同意書，其所載
    之內容為：「立同意書人甲○○、福總建設股份有限公司、乙○○原提供坐落高
    雄市○○區○○段四小段七三地號及建號一二０八、一二０九、一二一０、一二
    一一、一二一二號，門牌號碼為高雄市○○區○○路四五九、四六一、四六三、
    四六五、四六七號號不動產供貴行承租使用，並由貴行出具押租金新台幣四千八
    百萬元整，茲因上述不動產曾向華僑商業銀行新興分行設定抵押權，辦理貸款，
    立同意書人同意此押租金部分由貴行直接支付華僑商業銀行以償還立同意書人之
    貸款。」核與八十二年十一月十一日致華僑銀行之前述同意書內容相同，有該同
    意書在卷足憑。再參酌租賃契約書第三條「租金：由乙方（被上訴人）支付甲方
    （上訴人及福總公司）押租金新台幣四千八百萬元整。」之約定，可知系爭租約
    確有約定被上訴人需給付押租金四千八百萬元之約定，上訴人則簽立同意書，同
    意此押租金由被上訴人直接支付華僑銀行，以償還上訴人及福總公司等人先前積
    欠華僑銀行之四千八百元債務，顯見被上訴人係依出租人之指示，將押租金直接
    匯入出租人指定之帳戶內以代交付，依法自生交付之效力。
  3.雖上訴人主張其於八十二年七月五日向華僑銀行申請貸款之金額為九百九十萬元
    ，且實際代為清償之債務亦僅各九百八十五萬零四百九十五元，故其所受領之押
    租金分別為九百八十五萬零四百九十五元等語。然查，依上訴人致被上訴人之同
    意書及系爭租賃契約第三條之約定，可知系爭租賃契約之押租金為四千八百萬元
    ，雖上訴人當時實際積欠之債務各為九百八十五萬零四百九十五元，且因被上訴
    人之匯款所受有之利益亦僅各有該款項，然被上訴人既已證明已依上訴人之指示
    ，以轉帳方式將金錢交付華僑銀行供清償其與福總公司等人之債務，揆諸上開說
    明，仍無礙押租金契約之成立，且上開押租金係一次給付用以清償華僑銀行之債
    務，則上訴人與福總公司間就該筆款項如何區分，其內部約定事宜，既未對被上
    訴人為具體之表明，自無拘束被上訴人之效力，上訴人不得以被上訴人貸其清償
    之款項與被上訴人交付華僑銀行之押租金不同，而主張免除受益範圍外之返還押
    租金義務，被上訴人交付上訴人及福總公司四千八百萬元押租金之事實，應可認
    定。又系爭租賃契約之出租人計有三人，參酌租約第六條：「契約終止或租賃期
    限屆滿乙方不予續租時，甲方應自契約終止或期限屆滿之日起五日內，所受領之
    押租金無息返還乙方。」之約定，可知就承租人應如何返還押租金乙事未另約定
    ，依民法第二百七十一條「數人負同一債務或有同一債權，而其給付可分者，除
    法律另有規定或契約另有訂定外，應各平均分擔或分受之。」之規定及押租金債
    務性質上並非不可分，認上訴人各受領並負返還義務之押租金各為一千六百萬元
    （00000000÷3＝00000000）。
(三)、被上訴人可請求上訴人返還之押租金為何？
  1.又按因契約互負債務者，於他方當事人未為對待給付前，固得拒絕自己之給付，
    惟他方之給付，並非自己給付之停止條件。又債務人享有同時履行抗辯權者，在
    未行使此抗辯權以前，仍可發生遲延責任之問題，必須行使以後始能免責。又按
    二人互負債務，而其給付種類相同，並均屆清償期者，各得以其債務，與他方之
    債務，互為抵銷；但依債之性質不能抵銷或依當事人之特約不得抵銷者，不在此
    限，民法第三百三十四條第一項亦有規定。
  2.查兩造於租期屆滿時本應履行返還押租金及系爭房地之義，今兩造既均違約未履
    行，且均未行使此同時履行抗辯權，依法均發生給付遲延之問題。惟依系爭租約
    六條：「契約終止或租賃期限屆滿乙方不予續租時，甲方應自契約終止或期限屆
    滿之日起五日內，所受領之押租金無息返還乙方，如逾期不返還，乙方得以押租
    金額按當時高雄市銀行一年定期儲蓄存款利率，按日加倍計算違約金，至全部押
    租金返還乙方為止；租期屆滿後，乙方如遲不交還租賃物，亦按前開規定計算違
    約金。」之約定，可知租期屆滿時契約雙方如能依約履行返還押租金及系爭房地
    之義務，則出租人僅需返還四千八百萬元押租金，無庸附加利息，但若兩造均違
    約未按期返還，則依約雙方均可各依相同之條件請求對方給付違約金，且該違約
    金債務符合抵銷要件，其性質又無不能抵銷或當事人特約不得抵銷之情形，是上
    訴人以其對被上訴人之違約金債權，抵銷被上訴人於八十九年五月三十日（詳後
    3.所述）因拍賣取得爭房地所有權前得請求其給付之違約金債權，自屬正當。被
    上訴人於取得系爭房地所有權以前之違約金債權，既經上訴人行使抵銷權而消滅
    ，自不得再請求上訴人負擔此期間內之違約金。
  3.又經本院調取本院八十八年度執字第七二０七號拍賣抵押物卷為調查結果，依分
    配表所載之內容（見該卷第一七０頁），可知上訴人及福總公司提供設定予被上
    訴人之系爭房地，拍賣所得價金為四千四百萬元，經先清償執行費三十五萬零四
    百二十八元、假扣押執行費七千七百二十四元及土地增值稅三十四萬四千二百七
    十七元後（共七十萬二千四百二十九元），尚有四千三百二十九萬七千五百七十
    一元可供受償〔00000000－（350428＋7724＋344277）＝00000000〕。然因被上
    訴人於取得系爭房地所有權以前之違約金債權，業經上訴人行使抵銷權而消滅，
    故上開四千三百三百二十九萬七千五百七十一元價金自應優先清償系爭四千八百
    萬元押租金債務，經扣抵後，尚有四百七十萬二千四百二十九權押租金未為清償
    ，以上訴人應各負返還三分之一比例計算，則上訴人各應再給付被上訴人一百五
    十六萬七千四百七十六元〔（00000000－00000000）÷3＝0000000，元以下四拾
    五入〕。又上訴人係於八十九年五月三十一日經拍賣取得系爭房地所有權，有權
    利移轉證書可證（見該卷第二二七頁），從而，上訴人各應給付上訴人之押租金
    ，各為一百五十六萬七千四百七十六元及自八十九年五月三十一日起計算之違約
    金。
  4.末按違約金，除當事人另有訂定外，視為因不履行而生損害之賠償總額；但約定
    如債務人不於適當時期，或不依適當方法履行債務時，即須支付違約金者，債權
    人於債務人不履行時，除違約金外，並得請求履行或不履行之損害賠償，修正前
    民法第二百五十條第二項定有明文，是違約金有賠償性違約金及懲罰性違約金，
    其效力各自不同，前者以違約金作為債務不履行所生損害之賠償總額，後者以強
    制債務之履行為目的，確保債權效力所定之強制罰，於債務不履行時，債權人除
    得請求支付違約金外，並得請求履行債務，或不履行之損害賠償，而當事人約定
    之違約金究屬何者，應依當事人之意思定之；如無從依當事人之意思認定違約金
    之種類，則依修正前民法第二百五十條第二項規定，視為賠償性違約金。又法院
    依民法第二百五十二條規定，於當事人約定之違約金額過高時，固得以職權核減
    至相當之數額，惟當事人所約定之違約金是否過高，應依違約金係屬於懲罰之性
    質或屬於損害賠償約定之性質而有不同，若屬前者，應依一般客觀事實、社會經
    濟狀況及當事人所受損害情形，以為酌定標準；若為後者，則應依當事人實際上
    所受損失為標準，酌予核減。
  5.依系爭租賃契約第六條就一方違約時即應給付他方定額違約金之約定內容，可知
    該違約金之性質係屬懲罰性違約金，應依一般客觀事實、社會經濟狀況及當事人
    所受損害情形，以為酌定標準。本院審酌上訴人為系爭租約之出租人，並收受被
    上訴人交付之押租金，於租期屆滿時本負有返還之義務，竟否認收受押租金之事
    實，使被上訴人需耗費時間訴請返還，浪費無益之勞力、時間及費用，並因該押
    租金無取即時取回而受有不利益，及被上訴人之押租金債權已因拍賣而受償百分
    之九十以上，及現行低率時代等具體情狀，認兩造約定之違約金偏高，應酌減為
    按未返還之押租金週年利率百分之三計算較為洽當。
五、綜上所述，兩造有簽訂系爭租賃契約，且被上訴人亦交付四千八百萬元押租金予
    上訴人及福總公司之事實，堪予認定。從而，被上訴人於租期屆滿後，依據押租
    金契約之法律關係，請求上訴人各給付一百五十六萬七千四百七十六元，及自八
    十九年五月三十一日起至清償日止，按週年利率百分之三計算之違約金，洵屬正
    當。至於被上訴人逾此部分之請求，並無所據，應予駁回。原審就前開不應准許
    部分為上訴人敗訴之判決，尚有違誤，上訴意旨指摘原判決不當，求予廢棄，為
    有理由，應予廢棄，並駁回被上訴人此部分之請求及假執行之聲請。至上開應准
    許部分，原審據此所為上訴人敗訴之判決，並無違誤，上訴意旨指摘原判決不當
    ，求予廢棄，為無理由，應予駁回。
六、據上論結，本件上訴為一部有理由，一部無理由，依民事訴訟法第四百三十六條
    之一第三項、第四百四十九條第一項、第四百五十條、第七十九條、第八十五條
    第一項前段，判決如主文。
中　　　華　　　民　　　國　 　九十三　　年　　　七　　　月　　十四 　　日
                              臺灣高雄地方法院民事第一庭
~B審判長法　官　林紀元
~B　　　法　官　盧怡秀
~B      法　官　唐照明
右為正本係照原本作成。
得依民事訴訟法第四百三十六條之二規定提起第三審上訴。
中　　　華　　　民　　　國　 　九十三　　年　　　七　　　月　　十四 　　日
~B法　院書記官　李承悌
